【裁判字號】    89,訴,2712
【裁判日期】    900531
【裁判案由】    拆屋還地
【裁判全文】
臺灣高雄地方法院民事判決  八十九年度訴字第二七一二號
    原      告  交通部台灣鐵路管理局
    法定代理人  甲○○
    被      告  乙○○
右當事人間拆屋還地事件，本院判決如左：
    主    文
被告應將坐落高雄縣岡山鎮○○段第五一九之一○地號土地上，如附圖所示Ａ、Ｂ部
分，面積共三十九平方公尺之建物（即門牌號碼為高雄縣岡山鎮鐵路巷六號）拆除，
並將土地返還原告。
本判決拆屋還地之履行期間為參個月。
訴訟費用由被告負擔。
本判決於原告以新台幣肆拾萬元供擔保後得假執行。
    事    實
甲、原告方面：
  一、聲明：除履行期間及假執行供擔保金額外，餘如主文所示。
  二、陳述：
      高雄縣岡山鎮○○段五一九之一○地號土地（下稱系爭土地）係中華民國所有
      ，並交由原告管理。詎被告竟無權占有系爭土地中，如附圖所示Ａ及Ｂ部分，
      面積合計為三十九平方公尺之土地。而坐落該土地上之違章建物即同縣岡山鎮
      ○路巷六號之房屋乃被告向他人所購買，自已取得該建物之事實上處分權。嗣
      原告願補貼新台幣（下同）十七萬六千餘元予被告拆遷，被告仍不同意。爰依
      民法第七百六十七條規定，訴請被告拆除上開建物，並將土地返還原告。
  三、證據：提出土地登記謄本、被告占用土地範圍圖、戶籍謄本、台灣鐵路管理局
      八十六年十一月二十七日八六鐵工產字第０三０三二三號函各乙份及照片三幀
      ，並聲請勘測被告占有系爭土地之位置與面積。
乙、被告方面：
  一、聲明：原告之訴及假執行之聲請均駁回。
  二、陳述：
      被告現所住之同縣岡山鎮鐵路巷六號之房屋係於七十年間以十六萬元向他人購
      買，當時出賣人無所有權狀，只有交付讓渡書給被告，買賣契約現已遺失，被
      告戶籍大約在七十五年間遷入該住所。又原告所提供之補償費過低，原告請求
      被告拆屋還地，應無理由。
丙、本院依聲請勘驗現場，並囑託高雄縣岡山地政事務所派員會同勘測後製作複丈成
    果圖。
    理    由
一、本件原告主張系爭土地為中華民國所有，並交由原告管理。詎被告竟無權占有系
    爭土地中，如附圖所示Ａ及Ｂ部分，面積合計為三十九平方公尺之土地。而坐落
    該土地上之違章建物即同縣岡山鎮鐵路巷六號之房屋乃被告向他人所購買，自已
    取得該建物之事實上處分權。嗣原告願補貼十七萬六千餘元予被告拆遷，被告仍
    不同意，爰依民法第七百六十七條規定，訴請被告拆除上開建物，並將土地返還
    原告等語。被告則以被告現所住之同縣岡山鎮鐵路巷六號之房屋係於七十年間以
    十六萬元向他人購買，當時出賣人無所有權狀，只有交付讓渡書給被告，買賣契
    約現已遺失，被告戶籍大約在民國七十五年間遷入該住所。又原告所提供之補償
    費過低，其請求被告拆屋還地，應無理由等語資為抗辯。
二、原告主張系爭土地為中華民國所有，並交由原告管理，被告占有系爭土地上如附
    圖所示Ａ及Ｂ部分，面積合計為三十九平方公尺（即門牌號碼為高雄縣岡山鎮○
    路巷六號）之違章建物等事實，業據其提出與所述相符之土地登記謄本及戶籍謄
    本各一份為證，並經本院勘驗現場及囑託高雄縣岡山地政事務所測量屬實，有勘
    驗筆錄及複丈成果圖一份附卷可憑。而被告對此事實亦不爭執，自堪信原告之主
    張為真實。
三、按所有人對於無權占有或侵奪其所有物者，得請求返還之。對於妨害其所有權者
    ，得請求除去之。有妨害其所有權之虞者，得請求防止之，民法第七百六十七條
    定有明文。以無權占有為原因，請求返還所有物之訴，被告對原告就其物有所有
    權存在之事實無爭執，而僅以非無權占有為抗辯者，原告於被告無權占有之事實
    ，無舉證責任。被告應就其取得占有，係有正當權源之事實證明之。如不能證明
    ，則應認原告之請求為有理由，此有最高法院七十二年台上字第一五五二號判決
    可資參照。又國有財產撥給各地國家機關使用者，名義上雖仍為國有，實際上即
    為使用機關行使所有人之權利，故最高法院對於是類財產，向准由管領機關起訴
    ，代國家主張所有權人之權利，亦有最高法院著有五十一年度台上字第二六八○
    號判例可資參照。經查：本件被告對於中華民國為系爭土地之所有人，並將系爭
    土地交由原告管理，而被告占有系爭土地上所建如附圖Ａ及Ｂ部分建物（即門牌
    號碼為高雄縣岡山鎮鐵路巷六號）之事實，均不爭執。是揆諸前揭判決說明，被
    告自應就其取得占有，係有正當權源之事實證明之。而被告雖以上開情詞置辯，
    然均未能舉證證明占有系爭土地之正當權源，至原告提供之補償費用縱令過低，
    均與原告訴請被告拆屋還地之權利無涉，亦不得因此阻免被告拆屋還地之責，是
    被告所辯，應不足採。
四、次按，違章建築之讓與，雖因不能為移轉登記而不能為不動產所有權之讓與，但
    受讓人與讓與人間如無相反之約定，應認為讓與人已將該違章建築之事實上處分
    權讓與受讓人。又房屋之拆除為一種事實上之處分行為，須有事實上之處分權者
    ，始有拆除之權限，最高法院八十六年台上字第二二七二號判決參照。經查：系
    爭房屋既為未辦保存登記之建物，而被告稱其係於七十年間以十六萬元向他人購
    買系爭房屋，亦核與財團法人中華民國企業技術鑑定委員會評定系爭房屋之建物
    及雜項物補償費價值為十萬二千四百九十五元之金額相近，此有八十六年十一月
    二十七日八六鐵工產字第０三０三二三號函附鑑定報告一份在卷可稽，而被告已
    於七十五年十一月十八日將戶籍遷入同縣岡山鎮鐵路巷六號之房屋，亦有被告之
    戶籍謄本一份附卷可證，應可認被告已取得系爭建物之事實上處分權。是以，被
    告縱非屬該違章建物之原始起造人而為其所有權人，但如上之說明，仍可基於事
    實上處分權而拆除該建物。
五、綜上所述，系爭土地屬於國有，原告則係管理系爭土地之行政機關，而被告則屬
    無權占有系爭土地，且被告對系爭土地上之前揭建物有事實上處分權，揆諸前揭
    說明，原告訴請被告拆除前揭建物，並返還所占土地，核屬有據。
六、從而，原告依民法第七百六十七條規定，請求被告應將坐落高雄縣岡山鎮○○段
    五一九之一○地號土地上，如附圖所示Ａ及Ｂ部分，面積合計為三十九平方公尺
    之建物（即門牌號碼為高雄縣岡山鎮鐵路巷六號）拆除，並將土地返還原告，洵
    屬有據，應予准許。
七、原告陳明願供擔保，聲請宣告假執行，核無不合，爰酌定相當擔保金額准許之。
八、查除去地上物及交還土地，非立時可就，本院斟酌被告設置之地上物之數量，定
    履行期間為三個月。
九、結論：原告之訴為有理由，依民事訴訟法第七十八條、第三百九十條第二項、第
    三百九十六條第一項，判決如主文。
中      華      民      國    九十      年      五      月     三十一   日
                              臺灣高雄地方法院民事第五庭
~B審判長法官  朱玲瑤
~B法      官  吳為平
~B法      官  吳錦佳
右為正本係照原本作成。
如不服本判決，應於送達後廿日內，向本院提出上訴狀並表明上訴理由，如於本判決
宣示後送達前提起上訴者，應於判決送達後十日內補提上訴理由書（須附繕本）。
中      華      民      國    九十      年      五      月     三十一   日
~B法院書記官  周祺雯


司法院資訊處製作；財團法人民間司法改革基金會備份。
